【裁判字號】    92,重上,52
【裁判日期】    920610
【裁判案由】    侵權行為損害賠償
【裁判全文】
臺灣高等法院民事判決                              九十二年度重上字第五二號
    上訴人即附
    帶被上訴人    乙○○
    右  一  人
    法定代理人    甲○○
    共      同
    訴訟代理人    辛  武律師
    複  代理人    王  上律師
    被上訴人即
    附帶上訴人    丙○○
    訴訟代理人    林合民律師
右當事人間請求侵權行為損害賠償事件，上訴人對於中華民國九十一年十二月十二日
臺灣板橋地方法院九十年度訴字第二○二九號第一審判決提起上訴，被上訴人提起附
帶上訴，本院判決如左：
    主      文
原判決主文第一項關於命上訴人連帶給付超過新台幣陸佰柒拾玖萬壹仟柒佰元及其中
新台幣肆佰拾伍萬柒仟貳佰元，上訴人乙○○自民國九十年二月二十八日起，上訴
人三重客運股份有限公司自九十年三月四日起，其餘新台幣貳佰肆拾萬肆仟伍佰元
，上訴人乙○○、三重客運股份有限公司自民國九十一年十一月二十九日起，均至清
償日止，按年息百分之五計算之利息部分，與該部分假執行之宣告，並訴訟費用，除
確定部分外，均廢棄。
其餘上訴駁回。
附帶上訴駁回。
第一、二審訴訟費用除確定部分外，由上訴人連帶負擔三十分之二十九，餘由被上訴
人負擔；附帶上訴訴訟費用由附帶上訴人負擔。
    事      實
甲、上訴人即附帶被上訴人方面：
一、聲明：
  (一)原判決不利於上訴人部分廢棄。
  (二)右廢棄部分，被上訴人在第一審之訴及假執行之聲請均駁回。
  (三)如為不利於上訴人之判決，請准供擔保免為假執行。
  (四)附帶上訴駁回。
二、陳述：除與原判決記載相同者，茲引用之外，補稱：
  (一)本件被上訴人於車禍當時並未戴安全帽，顯然違反保護他人法律之交通法規，況
    被上訴人之傷害亦非上訴人直接衝撞，而係被上訴人先倒地，滑行至上訴人車體
    所致，被上訴人於損害之發生與有過失。
  (二)被上訴人為學生所受損害不大，現在恢復狀況也不錯，原判決命上訴人給付被上
    訴人慰藉金一百五十萬元過高，應予酌減。
三、證據：援用第一審所提證據。
乙、被上訴人即附帶上訴人方面：
一、聲明：
  (一)答辯聲明：上訴駁回。
  (二)附帶上訴部分：
  １附帶被上訴人應再給付附帶上訴人新台幣一十四萬三千四百九十二元，及自附帶
    上訴狀送達附帶被上訴人翌日起至清償日止，按年息百分之五計算之利息。
  ２請准供擔保宣告假執行。
二、陳述：除與原判決記載相同者，茲引用之外，補稱：
  (一)被上訴人於車禍當時有戴安全帽，惟因上訴人乙○○駕車撞擊，致安全帽摔落車
    底，上訴人主張與有過失，顯不足採。
  (二)醫院看護不出具收據，係普遍之現象，不得因被上訴人未提出看護收據，即認無
    請看
    用，且車禍當天當然有請看
    部分亦已給付五十六萬九千五百元，且在準備程序中已不爭執。
  (三)被上訴人發生車禍時才十九歲，且係獨子，經此車禍變成殘障，結婚生子機會渺
    茫，故慰撫金一百五十萬元並未過高。
  (四)附帶上訴部分：１、醫療費部分：由附帶上訴人自費支出為一十萬八千五百六十
    八元，原判決計算為七萬二千六百七十六元，似有誤算，爰再請求三萬五千八百
    九十二元；２、車費部分：附帶上訴人於受傷手術、復健期間，共乘坐三百七十
    六次計程車，每次一百五十元，車費共五萬七千六百元；３、車損部分：訴外人
    戴仍志已將對附帶被上訴人二人之損害賠償債權五萬元讓與給附帶上訴人。綜上
    所述，附帶被上訴人合計應再連帶給付附帶上訴人一十四萬三千四百九十二元。
三、證據：除援用第一審所提證據外，補提：(一)長庚紀念醫院診斷證明書影本乙紙、
    (二)長庚紀念醫院就醫證明書影本二紙、(三)債權讓與書影本乙紙、(四)在職證明乙紙
    為證。
丙、本院依職權向臺灣板橋地方法院檢察署調閱臺灣板橋地方法院八十九年度交訴字
    第一四三號被告乙○○過失致死案全卷七宗。
    理      由
一、本件被上訴人丙○○起訴主張：因上訴人乙○○係上訴人三重汽車客運股份有限
    公司（下稱三重客運公司）司機，於八十九年三月十七日十六時五十分許，駕駛
    車號ＦＪ－六八六號榮業大客車（下稱系爭大客車），沿台北縣泰山鄉○○○路
    往林口鄉方向行駛，行至橫窠雅路泰林幹三十號電線桿前，在劃有分向線之道路
    竟違規超車將車駛入來車車道，直接撞擊伊騎乘之車號ＡＲＳ－五六七號重型機
    車（下稱系爭機車），致伊受有左大腿廣泛性軟組織扯裂並缺損、左右股骨骨折
    、併腓神經麻痺至垂足變形、併廣泛性軟組織壞死皮膚缺損、右手肘開骨折及脫
    臼、右上肢後骨神經麻痺致右手伸展功能喪失、左小腿皮膚缺損、皮膚缺損占體
    表面積百分之十、右前手臂後骨神經受傷、左側第四、五腰脽受傷、總啡神經麻
    痺左下肢輕癱等傷害，應負車禍全部肇事責任等情。伊受有醫藥費六十五萬七千
    三百六十三元、看護費二十一萬六千三百元、車費一萬六千八百元、休學損失費
    用四十三萬二千三百七十二元、車損費用五萬元、勞動能力減損五百六十九萬三
    千元、慰撫金二百萬元，合計九百零八萬四百五十五元之損失，扣除已賠償之五
    十六萬九千五百元後，尚餘八百五十一萬零九百五十五元，爰依侵權行為法律關
    係，求為命上訴人乙○○、三重客運公司應連帶給付伊上開金額及自起訴狀繕本
    重客運公司應連帶給付被上訴人丙○○六百九十四萬八千二百零八元及其遲延利
    息，上訴人乙○○、三重客運公司就其敗訴部分全部提起上訴，被上訴人丙○○
    則就一十四萬三千四百九十二元敗訴部分，提起附帶上訴，餘則未據聲明不服）
    。
二、上訴人乙○○、三重客運公司則以：被上訴人丙○○於車禍當時並未戴安全帽，
    顯然違反保護他人法律之交通法規，被上訴人之傷害亦非上訴人乙○○直接衝撞
    ，而係被上訴人先倒地，滑行至系爭大客車車體所致，被上訴人於損害之發生與
    有過失；被上訴人為學生所受損害不大，現在恢復狀況也不錯，原判決命上訴人
    給付被上訴人慰藉金一百五十萬元核屬過高，應予酌減等語，資為抗辯。
三、被上訴人主張上訴人乙○○係上訴人三重客運公司所僱用之司機，於八十九年三
    月十七日十六時五十分許，駕駛系爭大客車，沿台北縣泰山鄉○○○路往林口鄉
    方向行駛，行至橫窠雅路泰林幹三十號電線桿前之劃有分向限制線之彎道上坡路
    段，應注意汽車行經彎道、陡坡時，不得超車，及在劃有分向限制線之路段，不
    得駛入來車之車道內，而當時雖天雨，但路面為平坦柏油道路、並無缺陷或障礙
    物，且視距良好，依乙○○之智識能力，並無不能注意之情事，詎竟疏未注意，
    違規超車將車駛入來車車道，適有被上訴人騎乘車號ＡＲＳ─五六七號重型機車
    自對向車道行駛而來，見狀緊急煞車右閃失控，致機車倒地滑向路邊水溝，而被
    上訴人滑撞ＦＪ─六八六號營業大客車左前保險桿，並滑入營大客車車底，被上
    訴人左腿遭營大客車右前輪壓住，因而受有左大腿廣泛性組織扯裂並缺損、左右
    股骨骨折、右手肘骨折及腹部鈍挫傷等傷害之事實，業據提出診斷證明書、道路
    交通事故調查報告表、台北縣警察局舉發違反道路交通事件通知單（台灣板橋地
    方法院檢察署八十九年度偵字第七六二八號偵查卷第一四頁至第一七頁）、現場
    相片二十四禎（同前署八十九年度相字第三五○號相驗卷第一三頁至第二○頁）
    在卷佐證，且本件車禍經台灣省台北縣區車輛行車事故鑑定委員會鑑定，認為：
    「甲方（即上訴人乙○○在設有禁止超車線路段超車」；經台灣省車輛行車事故
    覆議鑑定委員會覆議，亦認為：「照原鑑定意見，惟文詞改為一乙○○雨天駕駛
    大客車，行經彎道上坡路段劃有分向限制線路段違規超車侵入來車道，為肇事原
    因二丙○○無肇事因素」，此有各該委員會北鑑字第八九六六七號函（原審八十
    九年度交訴字第七二號刑事卷第二二頁、第四一頁）、八十九年十二月四日府議
    字第八九一九九號函（同上卷第四八頁）在卷可考。按汽車在雙向二車道行駛時
    ，在劃有分向限制線之路段，不得駛入來車之車道內；又汽車行經彎道、陡坡、
    狹橋、隧道、交岔路口、鐵路平交道、道路修理地段、市區交通頻繁處所時，不
    得超車。道路交通安全規則第九十七條第二款、第一百零一條第一款分別定有明
    文。上訴人乙○○考領有職業聯結車駕駛執照，有其駕駛執照影本在卷可稽，其
    駕車自應注意上述道路交通安全規定。又依附卷之交通事故調查報告表所載，本
    件肇事時，雖下雨、路面濕潤，惟視距良好，路面為平坦柏油道路、並無缺陷或
    障礙物，有前開道路交通事故調查報告表各項記載足供參考，是上訴人乙○○於
    車禍時尚無不能注意之情事，竟疏未注意及此，而貿然駕駛營業大客車，行經彎
    道上坡路段劃有分向限制線路段違規超車侵入來車道，致於對向車道騎乘機車而
    來之被上訴人，見狀緊急煞車右閃失控，致機車倒地滑向路邊水溝，被上訴人滑
    撞營業大客車左前保險桿，並滑入營業大客車車底，被上訴人左腿遭營業大客車
    右前輪壓住，被上訴人受傷行為顯係上訴人乙○○過失行為所致，則上訴人乙○
    ○過失行為與被上訴人之受傷結果間有相當因果關係，亦可確認。查上訴人乙○
    ○違反上開交通安全規則，因而肇事致人於傷，確有過失等情，上訴人並不爭執
    ，而上訴人乙○○因本件車禍，經原審、本院刑事庭審理明確，咸認上訴人乙○
    ○確有上開過失，分別於九十年三月二十日以八十九年度交訴字第七二號、九十
    年八月十五日以九十年度交上字第一一一號判處有期徒刑捌月，緩刑四年，緩刑
    期內付保護管束確定在案，此有上開刑事判決書各乙份附卷足憑，並經本院調閱
    該刑事案件全卷審查無訛，被上訴人主張上開事實，至堪認定為真實。
四、按受僱人因執行職務，不法侵害他人之權利者，由僱用人與行為人連帶負損害賠
    償責任，為民法第一百八十八條第一項前段所明文規定。查本件上訴人乙○○係
    上訴人三重客運公司之受僱人，其於執行所屬駕駛職務，不法侵害被上訴人之權
    利，使之受傷，既為兩造所不爭執，依上開規定，立於僱用人地位之上訴人三重
    客運公司，自應與行為人即上訴人乙○○負連帶賠償之責。
五、按不法侵害他人之身體或健康者，對於被害人因此喪失或減少勞動能力，或增加
    生活上之需要時，應負擔損害賠償責任；不法害他人身體、健康．．．，被害人
    雖非財產上之損害，亦得請求賠償相當之金額，民法第一百九十三條第一項、第
    一百九十五條第一項分別定有明文，茲就被上訴人請求之金額臚列說明如左：
  (一)醫藥費：被上訴人主張其因車禍受傷經送醫診治，共支出醫藥費共十萬八千五百
    六十八元，業據提出醫藥費收據計四十紙（原審九十年交附民字第四四號卷第六
    頁、第七頁背面、原審卷第三三頁至第四四頁、第一○九頁至第一一七頁）在卷
    佐證，並為上訴人所不爭執（本院言詞辯論筆錄），信屬實在，此部分請求即為
    有理，應予准許。
  (二)看護費：被上訴人主張其自八十九年三月十七日起住院計一百零三日，以每日看
    護費用二千一百元計，共二十一萬六千三百元 （103×2,100= 216,300），業據
    提出診斷證明書（同上卷第一一九頁）、病患服務人員酬勞及工作說明（同上卷
    第一一八頁）在卷可考，並為上訴人所不爭執（本院言詞辯論筆錄），被上訴人
    此部分主張，洵屬有據，亦應准許。
  (三)車費：被上訴人主張其於八十九年五月二十四日出院後，每週須回醫院復健二次
    ，每次來回車資三百元，迄八十九年十二月二十四日止共五萬七千六百元，業據
    提出長庚紀念醫院就醫證明書二紙（同上卷第四九頁）附卷足憑，復為上訴人所
    不爭執（本院卷第六二頁、第六三頁），此部分請求，亦屬有據，併予准許。
  (四)車損費用：被上訴人主張其所駕機車乃向訴外人戴仍志所借用，因發生本件車禍
    ，致滑向水溝後遺失，事後向戴仍志賠償該機車之損失五萬元，戴仍志業於九十
    二年三月六日將該損害賠償債權讓與被上訴人，並立有債權讓與證明書等情，業
    據提出該機車行照執照費收據暨證明書（原審卷第二九頁）、債權讓與書（本院
    卷第五○頁），亦為上訴人所不爭執（同上卷第六三頁、本院審判筆錄），至堪
    信為真實，則被上訴人此部分請求，洵屬有理，亦應准許。
  (五)勞動能力損失部分：被上訴人主張其所受傷害，約喪失百分之六十工作能力，每
    月薪資所得為二萬一千六百十九元，受傷時年約二十歲，預計可工作之時間為期
    三十九點三三年，扣除中間利息後計五百七十二萬八千七百三十二元云云。查原
    審依聲請囑託國立台灣大學附設醫院鑑定被上訴人勞動能力喪失比例結果，經該
    院於九十一年八月二十六日以九十一校附醫秘字第九一○○○一四五七三號函覆
    結果認為：盧先生經過肌腱移轉手術後功能有明顯進步，大抵關節活重度及肌力
    皆已正常，但仍有跛行及不穩現象。有關勞動能力喪失比例鑑定，由於其原先工
    作屬於重度負重刑工作，須抬三十六公斤，雖目前仍可搬運十二至十七公斤（喪
    失百分之五十以上）且無法將重物從地面搬到腰部，依據美國加州的工作能力損
    失表認其喪失勞動能力比例為百分之六十，有該院鑑定函一紙（原審卷第九一頁
    ）在卷足憑，再依被上訴人所提行政院勞工委員會統計處所公布汽車修護工每人
    平均每月薪資三萬六千零三十一元計算（同上卷第一二○頁、第一二一頁），被
    上訴人喪失百分之六十勞動比例之每月損失薪資為二萬一千六百十九元（ 36031
    ×0.6= 21619），年薪則為二十五萬九千四百二十八元 （21619×12= 259428）
    。又自被上訴人預定畢業時程為二十歲又八個月起算至退休年齡六十歲止，共三
    十九、三三年依霍夫曼計算法扣除中間利息後乙次給付為五百七十二萬八千七百
    三十元〔（259,428×21.00000000）＋259,428×0.33×（22.00000000–21.000
    00000）= 5,728,732〕。上訴人對上開主張及計算方法、數額均不爭執，初抗辯
    月薪三萬六千一百元部分與實情不符云云（本院卷第六三頁），惟被上訴人受傷
    時為高級進修學校汽車修護科學生，畢業後將從事修護工，而上開統計處公布汽
    車修護工平均每人月薪之資料，依其程式及意旨得認作為公文書，自應推定其為
    真正，況上訴人嗣即不再爭執（本院言詞辯論筆錄），自堪信被上訴人之主張為
    真正，此部分之請求，亦應准許。
  (六)慰撫金部分：被上訴人主張上訴人乙○○之傷害行為致中度肢障，不但工作收入
    受影響，結婚生子機會亦告渺茫，其精神自必痛苦，衡諸常情，應屬事實。查被
    上訴人現為高職畢業，未婚，因本件車禍致下肢受傷，經手術後仍有跛行及不穩
    障害，名下僅汽車乙輛，現在印刷公司任職雜工，月薪僅一萬元，此經其供明在
    卷，並有上開診斷證明書及在職證明（本院卷第七八頁）附卷可稽；上訴人乙○
    ○現從事洗衣店工作，月薪三萬元，經其供明在卷，而其名下有房屋二間、土地
    三筆、汽車乙輛，並有財政部財稅資料中心九十二年五月十三日資五字第九二○
    七二五三一號函附該資料（同上卷第八○頁至第八二頁）在卷佐證。上訴人三重
    客運公司以公路汽車客運及遊覽車客運為主要營業項目，登記資本額為一億九千
    萬元，有公司登記基本資料查詢表一份附卷（原審卷第一四三頁）足稽。本院斟
    酌兩造上開資力、身分、地位、經濟狀況、所受痛苦之程度，認以賠償被上訴人
    一百二十萬元之精神慰撫金為相當，逾此部分之請求為無理由，自應駁回。
六、又按損害之發生或擴大，被害人與有過失者，法院得減輕賠償金額或免除之，民
    法第二百十七條第一項定有明文。惟查車禍發生時，被上訴人有依規定頭戴安全
    帽，而於發生擦撞時安全帽掉落在大客車底，此有道路交通事故證明書（同上卷
    第一二九頁）在卷可考，且此次車禍事故迭經鑑定及覆議，被上訴人均無肇事因
    素，亦有前揭鑑定函在卷足憑，益見被上訴人對於此次車禍損害之發生與擴大均
    無過失，依上開說明，上訴人主張被上訴人未帶安全帽及先滑倒再擦撞大客車體
    與有過失云云，殊非可採。
七、綜上所述，本件上訴人應賠償之損害，計醫藥費十萬八千五百六十八元、看護費
    二十一萬六千三百元、車費五萬七千六百元、車損費用五萬元、勞動能力損失五
    百七十二萬八千七百三十二元、慰撫金一百二十萬元，扣除上訴人已給付之五十
    六萬九千五百元，為六百七十九萬一千七百元。本件被上訴人本於侵權行為法則
    ，請求上訴人連帶給付六百七十九萬一千七百元及其中四百三十五萬七千二百元
    （0000000＋1,200,000= 4,357,200 ）自起訴狀繕本送達翌日（上訴人乙○○自
    九十年二月二十八日、上訴人三重客運公司自九十年三月四日起算），其餘二百
    四十三萬四千五百元（6,791,700–4,357,200= 2,434,500 ）自追加起訴繕本送
    達翌日即九十一年十一月二十九日起至清償日止，均按年息百分之五計算利息，
    洵屬正當，應予准許，逾此部分之請求，為無理由，自不應准許。原審所命給付
    超過上開應准許部分，上訴意旨，指摘該部分不當，自有理由，爰由本院廢棄改
    判如主文第一、二項所示。至上開應准許部分，原審判命上訴人連帶如數給付，
    並為准免假執行之宣告，核無不合，上訴及附帶上訴意旨，指摘原判決不當，求
    予廢棄改判，為無理由，應予駁回。
八、兩造其餘攻擊防禦方法及其他未經援用之證據，經斟酌尚無礙於本院前述之認定
    ，無一一論究之必要。
九、據上論結，本件上訴一部有理由，一部無理由，附帶上訴為無理由，依民事訴訟
    法第四百四十九條第一項、第四百五十條、第七十八條，判決如主文。
中      華      民      國    九十二    年      六      月      十      日
                              民事第十七庭
                                  審判長法  官  鄭  雅  萍
                                        法  官  吳  謀  焰
                                        法  官  許  文  章
右正本係照原本作成。
如不服本判決，應於收受送達後二十日內向本院提出上訴書狀，其未表明上訴理由者
，應於提出上訴後二十日內向本院補提理由書狀（均須按他造當事人之人數附繕本）
上訴時應提出委任律師或具有律師資格之人之委任狀；委任有律師資格者，另應附具
律師資格證書及釋明委任人與受任人有民事訴訟法第四百六十六條之一第一項但書或
第二項（詳附註）所定關係之釋明文書影本。
中      華      民      國    九十二    年      六      月    十三      日
                                        書記官  陳  明  俐
附註：
民事訴訟法第四百六十六條之一（第一項、第二項）：
對於第二審判決上訴，上訴人應委任律師為訴訟代理人。但上訴人或其他法定代理人
具有律師資格者，不在此限。
上訴人之配偶、三親等內之血親、二親等內之姻親，或上訴人為法人、中央或地方機
關時，其所屬專任人員具有律師資格並經法院認為適當者，亦得為第三審訴訟代理人
。


司法院資訊處製作；財團法人民間司法改革基金會備份。
